臺灣高等法院臺中分院民事判決　　　　 95年度重上字第133號
上　訴　人　庚○○
　　　　　　辰○○
　　　　　　巳○○
　　　　　　丑○○
　　　　　　子○○
　　　　　　未○○
　　　　　　寅○○○
共　　　同
訴訟代理人　周思傑律師
　　　　　　吳瑞堯律師
複　代理人　甲○○
上　訴　人　戊○○
　　　　　　己○○
　　　　　　乙　○
　　　　　　卯○○
　　　　　　癸○○
　　　　　　壬○○
　　　　　　丁○○
　　　　　　丙○○
　　　　　　辛○○
被　上訴人　申○○
　　　　　　酉○○
訴訟代理人　午○○
上列當事人間請求分割共有物事件，上訴人對於中華民國95年8
月22日台灣南投地方法院第一審判決（93年度重訴字第8號），
提起上訴，本院判決如下：
    主  　　文
原判決廢棄，發回台灣南投地方法院。
    事實及理由
一、共有物之分割，於共有人全體有法律上之利害關係，須共有
    人全體始得為之，故請求分割共有物之訴，屬於民事訴訟法
    第56 條第1項所稱訴訟標的，對於共同訴訟之各人必須合一
    確定者，共同訴訟人庚○○對於台灣南投地方法院93年度重
    訴字第8 號第一審判決提起上訴，係為有利益於共同訴訟人
    戊○○、己○○、辰○○、巳○○、丑○○、乙○、卯○○
    、子○○、癸○○、壬○○、未○○、丁○○、寅○○○、
    丙○○、辛○○等15人（下稱戊○○等15人）之行為，依同
    條項第1 款之規定，其效力及於共同訴訟人戊○○等15人，
    自應列共同訴訟人戊○○等15人亦為上訴人。
二、被上訴人主張坐落南投縣名間鄉○○○段1065地號（重測前
    為松柏坑段151 之2地號）、面積2337.26平方公尺土地，為
    酉○○與戊○○、己○○、庚○○、辰○○、巳○○、丑○
    ○、乙○、卯○○、李慶堂、子○○、癸○○、壬○○、丁
    ○○、未○○所共有。李慶堂於訴訟中死亡，已由寅○○○
    辦理繼承其應有部分，共有人應有部分比例如原判決附表一
    所示。另坐落南投縣名間鄉○○○段1067地號土地（重測前
    為松柏坑段151 之1地號）、面積1853.83平方公尺之土地，
    為申○○與戊○○、己○○、庚○○、辰○○、巳○○、丑
    ○○、乙○、卯○○，李慶堂、子○○、癸○○、壬○○、
    未○○所共有。李慶堂於訴訟中死亡，已由寅○○○辦理繼
    承其應有部分，共有人應有部分比例如原判決附表二所示。
    系爭二筆土地並無不分割之特約，亦無因物之使用目的不能
    分割，而共有人就分割亦無法達成協議等語，爰訴請裁判分
    割系爭二筆土地。經原審判決依原判決附圖一所示之方法分
    割系爭土地，兩造間並應依原判決附表四所示之金額互為補
    償。
三、上訴人庚○○、辰○○、巳○○、丑○○、子○○、未○○
    、寅○○○等7人（下稱庚○○等7人）上訴意旨略以：原審
    對於最後言詞辯論期日未到之部分被告，係認為核無民事訴
    訟法第386 條所列各款之情形，依原告之聲請，就該等被告
    為一造辯論而為判決。惟依卷內送達被告之回執證書觀之，
    並非全部未於最後言詞辯論期日到庭被告，均已受合法之通
    知，原審為一造辯論而為判決，於法即有違誤，為維護上訴
    人審級之利益，爰請求廢棄原判決，將本案發回原審法院更
    為審理。
四、按送達依民事訴訟法第136條第1項、第137條第1項之規定，
    於應受送達人之住居所、事務所或營業所行之，於住居所、
    事務所或營業所不獲會晤應受送達人者，得將文書付與有辨
    別事理能力之同居人或受僱人。同法第138條第1項規定，送
    達不能依前2 條規定為之者，得將文書寄存送達地之自治或
    警察機關，故寄存送達必須對應為送達處所送達，於應為送
    達處所不獲會晤應受送達人或有辨別事理能力之同居人或受
    僱人，始得將應送達文書寄存送達地之自治或警察機關，若
    對非應為送達處所送達，該送達雖寄存送達地之自治或警察
    機關，此寄存送達即不合法，不發生送達之效力。最高法院
    64年台抗字第481號判例意旨亦認「民事訴訟法第138條所規
    定之寄存送達，限於不能依同法第136條及第137條規定行送
    達者，始得為之，故其送達之處所，雖原為應受送達人之住
    居所、事務所或營業所，而實際上已變更者，該原住居所、
    事務所或營業所，即非應為送達之處所，自不得於該原處所
    為寄存送達。至戶籍地僅係當事人之戶籍所在地，戶籍地並
    非即是當事人之住居所、事務所或營業所，自非當然是當事
    人之應為送達處所，若當事人之住居所、事務所或營業所不
    在戶籍地，戶籍地應非當事人之應為送達處所，如對戶籍地
    為送達，該送達亦非合法。本件被上訴人於起訴時已於起訴
    狀記載上訴人癸○○、壬○○之住所為台中縣大里市○○路
    ○段788之1 號，嗣後原審法院向台中縣大里市○○路○段788
    之1 號送達癸○○、壬○○期日通知書、聲請狀、勘測函等
    文書，文書多由癸○○或壬○○收受（有數次寄存台中縣警
    察局霧峰分局內新派出所），可見癸○○、壬○○均係居住
    在台中縣大里市○○路○段788之1 號，而癸○○、壬○○確
    實係居住在台中縣大里市○○路○段788之1 號之事實亦為被
    上訴人於本院96年3月2日準備程序時所承認（見本院卷第92
    頁），故癸○○、壬○○雖設籍在南投縣名間鄉○○街 252
    號，仍可認癸○○、壬○○並未居住在南投縣名間鄉○○街
    252號戶籍地，南投縣名間鄉○○街252號即非癸○○、壬○
    ○應為送達處所。原審法院95 年8月10日之言詞辯論期日通
    知書係對癸○○、壬○○送達南投縣名間鄉○○街252 號戶
    籍地，該送達係於95 年7月19日寄存在南投縣警察局南投分
    局崁派出所，此有送達證書在卷可稽（附原審卷(二)第 145
    、148頁），經本院向該派出所查證結果，原審法院95年8月
    10日之言詞辯論期日通知書於寄存送達後，並未經癸○○、
    壬○○親自領取，復有該派出所承辦警員所出具之報告書為
    證（附本院卷第97、98頁），是該寄存送達應不合法，不生
    送達之效力，且原審法院就95 年8月10日言詞辯論期日亦未
    對台中縣大里市○○路○段788之1 號送達癸○○、壬○○之
    期日通知書，原審法院95 年8月10日言詞辯論期日即未合法
    通知癸○○、壬○○，癸○○、壬○○於原審法院95 年8月
    10日言詞辯論期日不到場，自可認係未於相當時期受合法之
    通知。
五、再按第一審之訴訟程序有重大之瑕疵者，第二審法院因維持
    審級制度認為必要時，得廢棄原判決，而將該事件發回原法
    院，並得不經言詞辯論為之，民事訴訟法第451條第1項、第
    453 條分別定有明文。言詞辯論期日當事人之一造不到場者
    ，限於該當事人已於相當時期受合法之傳喚，始可依到場當
    事人之聲請，由其一造辯論而為判決（參照最高法院18年上
    字第2122號判例），言詞辯論期日不到場之當事人未於相當
    時期受合法之通知，依同法第386條第1款之規定，法院應以
    裁定駁回到場當事人一造辯論而為判決之聲請，並延展辯論
    期日，若依到場當事人之聲請，由其一造辯論而為判決，依
    最高法院69年台上字第3752號判例「被上訴人居住台中市，
    有其提出之戶籍謄本在卷足憑。詎上訴人於第一審提起本件
    清償票款之訴訟時，竟將被上訴人之地址誤列為台北市某路
    某號。第一審法院二次開庭，其期日通知書，均向該址為送
    達，而由訴外人馮某、黃某等人代為收受，該址既非應受送
    達人之住居所、事務所或營業所，訴外人馮某、黃某亦非被
    上訴人之同居人或受僱人，揆諸民事訴訟法第136條第1項、
    第137條第1項規定，該項送達，即難謂為合法。是應受送達
    人既係因未受合法通知致未到場應訴，第一審法院遽依聲請
    ，准由一造辯論而為判決，其訴訟程序，自有重大瑕疵，原
    審將第一審關於應受送達人部分之判決廢棄，發回更為審理
    ，於法核無不合。」之意旨，所踐行之訴訟程序即有重大之
    瑕疵。本件上訴人癸○○、壬○○未於原審法院95 年8月10
    言詞辯論期日到場，係未受合法之通知，原審法院遽依被上
    訴人之聲請，准由被上訴人一造辯論而為判決，所踐行之訴
    訟程序自有重大之瑕疵，因未經癸○○、壬○○合法辯論，
    已影響其審級利益，而本件訴訟標的之法律關係對於上訴人
    全體必須合一確定，應一同起訴或被訴，當事人始為適格，
    法院不能割裂為裁判，上訴人庚○○等七人指摘原審法院對
    癸○○、壬○○之送達不合法，請求廢棄原判決，發回原審
    法院更為審理，上訴人庚○○等七人為程序抗辯，就形式上
    觀之，係有利益於全體上訴人，其效力應及於上訴人全體，
    該程序抗辯應視為上訴人全體之行為。本件兩造就原審之訴
    訟程序重大瑕疵，並未合意由本院為裁判，本院為維持審級
    制度，爰不經言詞辯論，將原判決廢棄，發回原審法院更為
    適法之處理。
六、據上論結，本件原審之訴訟程序有重大瑕疵，依民事訴訟法
    第451條第1項、第453條，判決如主文。
中　　華　　民　　國　　96　　年　　3 　　月　　30　　日
                  民事第四庭    審判長法　官　黃斐君
                                      法　官  黃永祥
                                      法　官  陳蘇宗
以上正本係照原本作成。
被上訴人得上訴。
如對本判決上訴，須於收受判決送達後二十日內向本院提出上訴
書狀，其未表明上訴理由者，應於提出上訴後二十日內向本院提
出上訴理由書（須按他造人數附具繕本）。
上訴時應提出委任律師為訴訟代理人之委任狀。具有民事訴訟法
第四百六十六條之一第一項但書或第二項之情形為訴訟代理人者
，另應附具律師及格證書及釋明委任人與受任人有該條項所定關
係之釋明文書影本。
                                      書記官　林振甫
中　　華　　民　　國　　96　　年　　4 　　月　　2 　　日
                                                      Ｃ
